臺灣新竹地方法院民事判決　　　　　　　93年度重訴字第99號
原　　　告　乙○○
訴訟代理人　鄒玉珍律師
複代理人　　甲○○
被　　　告　庚○○
　　　　　　己○○
　　　　　　戊○○
　　　　　　丁○○
上一人訴訟
代理人　　　丙○○
上列當事人間請求拆屋還地等事件，本院於中華民國93年12月27
日言詞辯論終結，判決如下：
    主  文
原告之訴及其假執行之聲請均駁回。
訴訟費用由原告負擔。
    事實及理由
壹、原告主張：
一、緣原告係坐落新竹縣湖口鄉○○段757、763、775、777等地
    號土地(下稱：系爭土地)之所有權人，而被告以不定期租賃
    之方式，分別承租原告所有系爭土地建造房屋，實際承租情
    形如下：被告庚○○承租系爭坐落新竹縣湖口鄉○○段757
    地號土地全部；被告己○○承租同段763 地號土地全部及77
    7地號土地如附圖所示P 、Q 部分、面積合計50.08平方公尺
    ；被告戊○○承租同段775 地號土地全部及777 地號如附圖
    所示G 部分、面積29.48平方公尺；被告丁○○承租同段777
    地號土地如附圖所示Ｅ部分、面積102.71平方公尺，合先敘
    明。
二、又被告承租原告所有系爭土地，其租金自民國88年1月1日起
    。應依本院88年度訴字第293 號民事判決調整如附表所示，
    該判決業已確定在案，被告即應於每年年底依該判決所定租
    金額按期繳付租金，惟除被告庚○○已給付88年度之部分租
    金新臺幣(下同)14,472元、被告己○○給付88年度之租金外
    ，其餘部分均未給付，已積欠租金如下：被告庚○○積欠原
    告88年度租金30,204元，89至92年度租金178,704 元，合計
    208,908元；被告己○○積欠89至92年度租金計252,468元；
    被告戊○○積欠88至92年度租金計328,185 元；被告丁○○
    積欠88至92年度租金合計153,110 元。原告前曾於92年12月
    2 日以新莊五工郵局第1310號存證信函，催請被告等限期給
    付，惟被告等均不置理。按依民法第440 條第3 項適用同條
    第2 項之規定，租用建築房屋之基地，遲付租金之總額達兩
    年之租額時，出租人得終止租約。又承租人積欠租金額，除
    以擔保現金抵償外，達兩年以上時，出租人得收回出租之基
    地，亦為土地法第103 條第4 款所明定，原告爰以本起訴狀
    對被告為終止前揭土地租賃契約之意思表示。綜上，兩造間
    租賃契約既已依法終止，被告等賡續使用系爭土地，自屬無
    權占用，依民法第767 條之規定，原告自得請求被告等將土
    地上建物拆除，將土地返還原告，並給付積欠原告之租金。
三、對於被告答辯所為之陳述：
  (一)被告推稱不認識原告並不實在：
      查本案兩造租賃租金經本院88年訴字第293 號民事判決確
      定後，被告即以租金過高而拒絕給付，原告曾三次前往被
      告等住處擬收取租金，再則告知被告等法律利害關係，同
      時徵詢被告等承購土地之意願，除被告己○○未曾親見而
      由其家人轉述外，其餘被告均經原告直接表明收租之意思
      ，但被告均表示租金過高無給付之意，是被告等表示與原
      告素未謀面並非真正。況期間被告庚○○亦曾代表其餘被
      告至原告臺北住所，擬商討買賣土地事宜，惟因未事先與
      原告約定來訪未遇，是被告陳稱不認識原告或找不到原告
      ，全係託詞，顯不足採。
  (二)又被告陳稱本件租金係往取債務乙節，亦非真實：
      本案租金收取方式並未明訂，充其量久遠以前因交通、資
      訊、時空均未若現代便捷，時或由出租人(即原告之父)前
      往收租，時或由承租人將應繳租金彙總統由一人一起繳交
      ，但絕無出租人前往收取之明確約定，此由被告仍按調整
      前之租金標準以郵政匯票給付，可見一斑。
  (三)再對於被告拒付租金，原告除前所述三次前往收租未果外
      ，亦曾於89年4月25日以新竹民生路郵局第166號存證信函
      ，對被告催繳88年度之租金，又於89年5月3日以同前郵局
      第176 號存證信函，對被告庚○○、戊○○、丁○○再次
      催繳( 被告己○○經前次催繳，已以郵匯方式繳納88年度
      租金，被告庚○○以個人名義繳納14,472元 )，原告復又
      對被告庚○○、戊○○、丁○○三人積欠88年度租金，向
      本院聲請發給支付命令，並經確定在案，惟被告均未理會
      ，原告仍一本仁厚，直到93年5月11日，方又以臺北112
      支郵局第44、45、46、47等號存證信函分別對被告催繳租
      金，詎被告仍置之不理，足見被告拒付租金，不言可喻。
四、原告為此聲明：
  (一)被告庚○○應將原告所有坐落新竹縣湖口鄉○○段757 地
      號、建、面積74.46平方公尺土地上之建物(即門牌新竹縣
      湖口鄉○○村○ 鄰○○路86號)拆除，將土地返還原告。
  (二)被告己○○應將原告所有坐落新竹縣湖口鄉○○段763 地
      號、建、面積86.16平方公尺土地上之建物暨同前段777地
      號、建、如附圖所示P部分面積34.86平方公尺土地上之建
      物(即門牌新竹縣湖口鄉○○村○ 鄰○○路82號)及附圖所
      示Q 部分面積15.22 平方公尺土地上之圍牆拆除，將土地
      返還原告。
  (三)被告戊○○應將原告所有坐落新竹縣湖口鄉○○段775 地
      號、建、面積110.44平方公尺土地上之建物及同前段777
      地號、建、面積462.08平方公尺土地內，如附圖所示G 部
      分、面積29.48平方公尺土地上之建物( 即門牌新竹縣湖
      口鄉○○村○ 鄰○○路60號 )拆除，將土地返還原告。
  (四)被告丁○○應將原告所有坐落新竹縣湖口鄉○○段777 地
      號、建、如附圖所示E部分、面積102.71 平方公尺土地上
      之建物( 即門牌新竹縣湖口鄉○○村○ 鄰○○路56號 )拆
      除，將土地返還原告。
  (五)被告庚○○應給付原告208,908 元、被告己○○應給付原
      告252,468 元、被告戊○○應給付原告328,185 元、被告
      丁○○應給付原告153,110 元，並均自起訴狀繕本送達之
      翌日起至清償日止，按年息百分之5 計算之利息。
  (六)第1、2、3、4、5 項請求，原告願供擔保，請予宣告假執
      行。
  (七)訴訟費用由被告負擔。
貳、被告則以：
一、被告庚○○部分：
    被告先祖自日據時期即向原告先祖承租系爭土地建築房屋使
    用，租金繳納方式歷年皆由原告之父至被告或被告己○○住
    處收取，原告之父親過世後原告曾來收租一次，之後原告即
    未曾到被告處收租金，而係以寫信通知被告用匯款方式繳付
    租金。又被告曾於88年受其餘被告之託，將四戶須繳納之租
    金，以郵政匯票寄交14,472元予原告，惟經原告退回後，再
    以被告一人名義寄出，始經原告收取。而被告並非不願繳納
    租金，實因未留存原告之地址，其後始無法繳納租金，且原
    告請求金額太高，請求准許分期給付。另就原告所述其曾三
    次前往被告處收租乙節，實則原告在92年年底及93年年初，
    係到被告家中表示其要出售系爭土地，並未提及收租之事。
二、被告己○○部分：
    本件租金繳納方式原來都是原告之父親每年前來被告住處收
    取租金，被告並不認識原告，原告亦未曾至被告住處談及租
    金或買賣系爭土地之事。又被告在88年度有繳清租金，惟因
    87年度前租金是4,000多元，88年即調至1年60,000多元，調
    漲過高，被告無法接受，且因地價上漲被告也有付出心力，
    原告要調漲租金或買賣應先與被告商量，原告片面將租金調
    漲太高被告無力承受，希望以買賣或其他協調的方式解決，
    並請准許分期給付之前欠繳租金。
三、被告戊○○部分：
    被告承租系爭土地多年，未曾積欠過地主租金，86年換原告
    來收租金，87年被告依照原來的租金數額寄給原告，原告並
    未曾提及租金調漲一事，本件因租金調太高被告無力繳納，
    希望能依照87年度以前之租金數額繳納，且原告並未依往例
    到被告住處收取租金，只要原告到被告住處收取租金，被告
    身上有錢就會交給原告。
四、被告丁○○部分：
    本件租金原係由原告父親前來被告住處收取，原告並未依例
    收取，亦未表示要漲價租金，並非被告不願繳付租金。至原
    告93年有來找被告二次，一次係到被告屋後探視其土地狀況
    ，第二次係到被告庚○○住處談土地開發事宜，均未表明其
    要收取租金之意。
五、被告為此聲明：原告之訴駁回。
、兩造不爭執之事項：
一、原告係坐落新竹縣湖口鄉○○段757、763、775、777等地號
    土地所有權人，業據原告提出土地登記謄本四紙附卷可稽。
二、又被告係以不定期租賃之方式，分別承租原告所有系爭土地
    建造房屋，實際承租情形如下：被告庚○○承租系爭坐落新
    竹縣湖口鄉○○段757地號土地全部；被告己○○承租同段7
    63 地號土地全部及777地號土地如附圖所示P 、Q 部分、面
    積合計50.08平方公尺；被告戊○○承租同段775地號土地全
    部及777 地號如附圖所示G部分、面積29.48平方公尺；被告
    丁○○承租同段777地號土地如附圖所示Ｅ部分、面積102.7
    1 平方公尺，亦據原告提出其前向本院訴請被告拆屋還地時
    ，由本院87年度重訴字第79號案件審理時囑託新湖地政事務
    所測量之土地複丈成果圖一紙附卷可稽，且為被告所不否認
    ，復經本院依職權調閱87年度重訴字第79號案卷核閱無訛。
三、再原告前曾向本院訴請對於被告調整租金，經本院88年度訴
    字第293號民事案件判決：自88年1月1 日起被告承租原告所
    有系爭土地之租金調整為如附表所示之金額，亦據原告提出
    本院88年度訴字第293 號民事判決一件附卷為憑，且經本院
    依職權調閱88年度訴字第293號民事案卷核閱無誤。
四、而原告曾於89年4月25日以新竹民生路郵局第166號存證信函
    ，對被告四人催繳88年度經本院前開判決應付之租金，僅被
    告己○○繳納88年度應納之租金，及被告庚○○以個人名義
    繳納租金14,472元後，其餘被告因未繳納租金，原告乃又於
    89年5月3以新竹民生路郵局第第176 號存證信函，對被告庚○○、戊○○、丁○○再次催繳應付租金，嗣並對被告庚○○、戊○○、丁○○三人積欠88年度租金，向本院聲請發給
    支付命令，經本院核發89年度促字第6329號支付命令確定在
    案等情，亦據原告提出新竹民生路郵局第166號、第176號存
    證信函及本院89年度促字第6329號支付命令及確定證明書各
    一件附卷可稽。
五、嗣原告即於92年12月2日以新莊五工郵局第1310 號存證信函
    ，催請被告庚○○、戊○○及丁○○於文到十日內付清積欠
    88、89、90、91等4 年度之租金，及被告己○○應付清積欠
    89、90、91等3 年度之租金，惟被告迄今均未繳納上開租金
    乙節，亦據原告提出新莊五工郵局第1310號存證信函一紙附
    卷為憑。
肆、本院得心證之理由：
一、本件兩造爭執之處應在於兩造有無約定付租之方式係原告須
    前往被告住處收取租金？茲分別論述如下：
    (一)按清償地，除法律另有規定或契約另有訂定，或另有習
        慣，或得依債之性質或其他情形決定者外，應依下列各
        款之規定：１、以給付特定物為標的者，於訂約時，其
        物所在地為之。２、其他之債，於債權人之住所地為之
        ，此為民法第314 條所明定。又依契約應由出租人赴承
        租人處收取租金，而出租人並未赴承租人處收租者，則
        祇構成出租人受領之遲延，不能謂為承租人之欠租，設
        此際承租人業已催告出租人收租，或已將租金提存者，
        其不能謂承租人欠租固不待言，縱或承租人未為此項催
        告或提存，其不能構成承租人之欠租責任亦同( 最高法
        院52年度台上字第1324號判例意旨參照 )。查原告主張
        被告向原告租用系爭土地建築房屋，惟已遲付租金達兩
        年以上之租額，其自得終止租約，並得收回出租之系爭
        基地等情，則為被告所否認，辯稱：其等並未拒付租金
        ，實係原告並未依往例前來其等住處收取租金等語，則
        兩造就租金債務清償地點是否有特別之約定，顯攸關被
        告有無給付租金遲延情事，堪予認定。
    (二)又當事人對於他造主張之事實，於言詞辯論時不爭執者
        ，視同自認。但因他項陳述可認為爭執者，不在此限；
        當事人對於他造主張之事實，為不知或不記憶之陳述者
        ，應否視同自認，由法院審酌情形斷定之，亦為民事訴
        訟法第280條第1、2 項所定有明文。查被告主張本件租
        金繳納方式原來都是由原告之父親每年前來被告住處收
        取租金，嗣原告父親過世後，亦由原告前來被告住處收
        取租金乙節，經本院詢問原告其父在世時是否有親到被
        告住處收取租金行徑，原告初於本院93年10月4日 言詞
        辯論期日陳稱：原告並不清楚其父在世時是否有親到被
        告住處收取租金等語，繼於93年11月16日提出陳報暨補
        充理由狀敘明：「二、另本案租金並非『往取債務』原
        告前已再三陳明，充其量久遠以前因交通、資訊、時空
        均未若現代便捷，時或由出租人(即原告之父)前往收租
        ，時或由承租人將應繳租金彙總統由一人一起繳交，但
        絕無出租人前往收取之明確約定，況隨時空環境之改變
        ，租賃雙方鮮少還有『往取』之約定，亦顯必要。』乙
        節，亦不否認其父先前曾前往被告住處收取租金之事，
        嗣原告於本院93年12月27日言詞辯論期日當日訊問時，
        亦自承：「(問：系爭土地是否你繼承你父親所有？)答
        ：是。」、「( 問：你父親在世時如何向被告收取系爭
        土地的租金？ )答：有時到承租人家裡收，一年是否去
        一次，我不清楚。」、「( 問：是否在82年1月9日取得
        系爭土地？ )答：是。」、「( 問：在82年到88年期間
        你如何向被告收取租金？ )答：他們是按照之前付租金
        給我父親的金額付租給我，後改稱在88年以前都沒有收
        到被告給付的租金。88年調整租金之訴判決下來之後，
        我有去找他們，他們反應訴訟判決的金額無法負擔，希
        望按照舊的租額付租。」等語，則原告既係繼承其父與
        被告間所訂定之租賃契約，除其與承租人間有達成變更
        原先約定之協議，自應受其父與被告間前所約定租賃契
        約內容諸如租金數額、繳付租金之時間及方式等要項之
        拘束，而原告就被告主張其父在世時係前往被告住處收
        取租金乙節，既不予爭執，且未提及其父在世時，被告
        曾以郵政匯票寄送租金予其父收取之對己有利收租方式
        ，足見被告主張其等與出租人間就本件租金繳納方式係
        約定由出租人赴承租人住處收取租金乙節，應無悖經驗
        法則，堪予採信。
    (三)再者，原告前曾向本院訴請對於被告調整租金數額，經
        本院88年度訴字第293號民事案件判決：自88年1月1 日
        起被告承租原告所有系爭土地之租金調整為如附表所示
        之金額，惟因被告並未於88年底繳納該年度之租金，原
        告乃於89年4月25日以新竹民生路郵局第166號存證信函
        ，對被告四人催繳88年度經本院前開判決應付之租金，
        惟僅被告己○○以匯票寄送88年度應繳之租金，及被告
        庚○○以個人名義寄送匯票14,472元繳納租金後，其餘
        被告因未繳納租金，原告復又於89年5月3以新竹民生路
        郵局第第176 號存證信函，對被告庚○○、戊○○、丁○○再次催繳應付租金等情，既為兩造所不爭，而原告
        對於被告己○○、庚○○為何會以匯票給付88年度之租
        金乙節，既陳稱：因其催告被告繳納租金，被告始會寄
        詳本院93年12月27日言詞辯論筆錄 )，則被告庚○○、
        己○○雖以郵政匯票寄送88年度租金予原告，惟其等既
        係在89年度4、5月間經原告以存證信函催告後，方以匯
        票給付租金，顯距88年底應付該年度租金之時期非近，
        且因被告庚○○、己○○係經原告寄發存證信函後，方
        依原告指示之方式給付租金，能否謂兩造當時已有達成
        變更以往租金繳納方式之協議，即約定嗣後均由被告庚○○等以郵政匯票寄送租金之方式繳租，顯有疑義。遑
        論，被告庚○○該次並未繳足88年度應納之租金，且被
        告戊○○、丁○○經催告後亦未繳納租金，再承租人縱
        有給付租金遲延之情，其受出租人催告所為給付，既與
        原定給付方式無涉，難認兩造間已達成變更以往租金繳
        納方式之約定，即難遽被告庚○○、己○○曾以郵政匯
        票給付原告租金之情，採為兩造當時已有變更以往租金
        繳納方式之協議，堪予認定。
    (四)末查，原告除於上開89年4月25日以新竹民生路郵局第1
        66號存證信函，對被告四人催繳88年度經本院前開判決
        應付之租金，及於89年5月3以新竹民生路郵局第第176
        號存證信函，對被告庚○○、戊○○、丁○○再次催繳
        應付租金，嗣並對被告庚○○、戊○○、丁○○三人積
        欠88年度租金，向本院聲請發給支付命令，經本院核發
        89年度促字第6329號支付命令確定在案後，係至92年12
        月2日方再以新莊五工郵局第1310 號存證信函，催請被
        告庚○○、戊○○及丁○○於文到十日內付清積欠88、
        89、90、91等4 年度之租金，及被告己○○應付清積欠
        89、90、91等3 年度之租金乙節，亦為兩造所不爭，而
        原告既陳稱：「( 問：在八十九年度年底你有無與被告
        聯繫要他們付租金的事？ )答：不是在年底，是在年中
        ，我有親自去找被告，他們認為租金太貴沒有付。」、
        「(問：在90年、91年度為何沒有催告被告付租？)答：
        不是沒有催告，我有親自或電話或託親戚朋友轉告要付
        租金的事。哪一個親戚不記得。」、「( 問：是否四個
        被告都有聯絡？ )答：四個被告有代表，我是找丁○○
        。」、「( 問：在92年12月2 日催告被告之後，是否有
        親自找他們談過要他們付租金的事？ )答：有，通常我
        是去催租金順便去看丁○○。我去是看誰有在家，就去
        找他談付租金的事。也要丁○○轉告其他三位要付租金
        。」、「(問：有無被告四人的聯絡電話？)答：有。」
        、「(問：為何沒有在91年、92 年打電話給他們要他們
        將租金準備好？ )答：因為他們之前一直反應租金太高
        ，我認為應該親自去跟他們說，他們應該比較肯付。」
        等語(詳本院93年12月27日言詞辯論筆錄)，則原告前於
        被告庚○○、戊○○、丁○○未支付88年度之租金時，
        既知悉催告被告庚○○等如期繳付租金，惟其於被告自
        89年度起未繳付租金時，反未催告被告繳付，迨至92年
        12月2日方以新莊五工郵局第1310 號存證信函，催告被
        告庚○○、戊○○及丁○○於文到十日內付清積欠88、
        89、90、91等4 年度之租金，及被告己○○應付清積欠
        89、90、91等3年度之租金，似與民法第148條第2項 關
        於行使權利，應依誠實及信用方法之規定有間，則原告
        執此作為終止契約之理由，尚難謂合理。遑論，兩造就
        本件租金繳納方式既係約定由原告赴被告住處收取租金
        ，則原告既未舉證證明其有於88、89、90、91年度年底
        前往被告四人住處收租無著之情事，揆之上開規定，出
        租人並未赴承租人處收租者，則祇構成出租人受領之遲
        延，不能謂為承租人之欠租，是原告嗣後雖於92年12月
        2日 以新莊五工郵局第1310號存證信函，催告被告於文
        到十日內付清積欠之租金，逾期原告將依法終止租約，
        並訴請拆屋還地，惟原告前既未依約前往被告住處收租
        ，且所寄發之存證信函中亦未提及其將前往被告住處收
        取租金之事，即難認原告寄發上開存證信函，已生合法
        催告被告給付租金之效力，並於被告未於期限內給付租
        金時，取得合法終止契約之權利。從而，原告主張其得
        以被告遲付租金之總額達兩年以上之租額為由，遽以終
        止本件租賃契約，於法尚非有據，難予採信。
二、綜上所述，兩造就本件租金繳納方式既係約定由出租人赴承
    租人住處收取租金，惟原告既未舉證證明其有於88、89、90
    、91年度年底前往被告四人住處收租無著之情事，難認承租
    人有欠租行徑，是原告嗣後雖於92年12月2日 以新莊五工郵
    局第1310號存證信函，催告被告於文到十日內付清積欠之租
    金，逾期原告將依法終止租約，並訴請拆屋還地，難認已生
    合法催告被告給付租金之效力，並於被告未於期限內給付租
    金時，取得合法終止契約之權利。從而，原告主張被告應將
    承租系爭土地上之建物拆除，將土地返還原告，並給付原告
    自88年度至92年度積欠之租金，即屬無據，難予准許，應予
    駁回。
三、本件原告之訴為無理由，則其假執行之聲請失所附麗，爰併
    予駁回。
四、本件事證已臻明確，兩造其餘主張及舉證，經審酌與判決結
    果尚不生影響，均不另論述，併予敘明。
五、結論：本件原告之訴為無理由，依民事訴訟法第78條，判決
    如主文。
中　　華　　民　　國　　94　　年　　1 　　月　　21　　日
                  民事第二庭    法　官　王佳惠
以上正本係照原本作成。
如對本判決上訴，須於判決送達後20日內向本院提出上訴狀。
                            書記官　林淑瑜
中　　華　　民　　國　　94　　年　　1 　　月　　24　　日
附表：
┌──┬───┬────────┬───────┬──────┐
│編號│姓  名│承  租  地  號  │承  租  面  積│調整後租金  │
│    │      │                │（平方公尺）  │（新臺幣元）│
├──┼───┼────────┼───────┼──────┤
│一  │庚○○│新竹縣湖口鄉新盛│七四．四六    │四萬四千六百│
│    │      │段七五七地號    │              │七十六元    │
├──┼───┼────────┼───────┼──────┤
│二  │己○○│同上段七六三地號│八六．一六    │四萬八千一百│
│    │      │                │              │八十六元    │
├──┼───┼────────┼───────┼──────┤
│三  │己○○│同上段七七七地號│五０．０八    │一萬四千九百│
│    │      │                │              │三十一元    │
├──┼───┼────────┼───────┼──────┤
│四  │戊○○│同上段七七五地號│一一０．四四  │五萬六千八百│
│    │      │                │              │四十八元    │
├──┼───┼────────┼───────┼──────┤
│五  │戊○○│同上段七七七地號│二九．四八    │八千七百八十│
│    │      │                │              │九元        │
├──┼───┼────────┼───────┼──────┤
│六  │丁○○│同上段七七七地號│一０二．七一  │三萬零六百二│
│    │      │                │              │十二元      │
└──┴───┴────────┴───────┴──────┘
